【裁判字號】    89,易,4453
【裁判日期】    900320
【裁判案由】    詐欺
【裁判全文】
臺灣板橋地方法院刑事判決                        八十九年度易字第四四五三號
    公  訴  人  臺灣板橋地方法院檢察署檢察官
    被      告  甲○○
右列被告因詐欺案件，經檢察官提起公訴（八十九年度偵緝字第一三三ｏ、一三三一
號），本院判決如左：
    主  文
甲○○連續行使偽造私文書，足以生損害於他人，處有期徒刑壹年肆月。
    事  實
一、甲○○於民國八十一年三月十五日，在臺北縣新莊市○○路新生巷四十九號二樓
    ，自任會首，召集己○○等會員合組民間互助會，連同會首共四十八會，每會會
    金新台幣（下同）五千元，採內標方式，底標六百元，會期自八十一年三月十五
    日起至八十五年三月十五日止，約定每月十五日於上址開標（下稱甲會）；又於
    八十三年九月十五日，在上址，自任會首，另召集乙○○等會員合組民間互助會
    ，連同會首共二十一會，每會會金一萬元，採內標方式，底標一千元，會期自八
    十三年九月十五日起至八十五年五月十五日止，約定每月十五日於上址開標（下
    稱乙會）。詎甲○○竟意圖為自己不法之所有，並基於偽造文書及詐欺取財之概
    括犯意，於八十五年一月十五日宣布倒會停標前之互助會期間（起訴書載為八十
    三年間），利用互助會會員相互不熟識且未到場投標之機會，先後於互助會開標
    之時間，在上址，連續多次冒標不詳之活會會員之互助會，計甲會部分有五會，
    乙會部分有七會。甲○○以被冒標之不詳活會會員之名義，偽造該等會員之姓名
    署押，填寫前開底標以上金額（確實金額不詳）之投標標息金額於標單上，表示
    該等會員以標單上之金額標取會款之意，持以行使，參與投標，標取會款，足以
    生損害於被冒標之會員及其他活會之會員，所偽造之標單於開標當日即撕毀丟棄
    ，並向被冒標會員以外之活會會員（即尚未得標者）佯稱各該期會款已分別由被
    冒標會員得標，以及向被冒標會員佯稱各該期會款已分別由其他會員標得等語，
    致活會會員（含被冒標會員）均不疑有詐，陷於錯誤，而先後按期交付各期會金
    扣除當次冒標標息之會款予甲○○，甲○○乃以此方法連續詐得該十二期活會會
    款[因事隔多年，甲○○已不復記憶每次冒標日期及該期之確實投標標息，致無
    從確實計算其每次之詐欺金額，惟依活會會員於停標後，在民事上每會可向會首
    甲○○請求之會款，總計為三百三十七萬元（會員己○○參加甲會二會共四十六
    萬元，乙會一會共十六萬元，合計六十二萬元、乙○○參加乙會二會共三十二萬
    元、庚○○參加乙會一會共十六萬元、壬○○參加乙會二會共三十二萬元、辛○○參加乙會一會共十六萬元、戊○○參加乙會一會共十六萬元、癸○○參加甲會
    一會共二十三萬元、子○○參加甲會一會共二十三萬元，乙會一會共十六萬元，
    合計三十九萬元、丙○○參加甲會二會共四十六萬元，乙會二會共三十二萬元，
    合計七十八萬元、丑○○參加甲會一會共二十三萬元）]。甲○○復承前開詐欺
    取財之概括犯意，佯為參加由丁○○任會首，於八十四年十一月二十五日，在臺
    北縣新莊市○○街四七巷四弄五號，召組之民間互助會，該互助會連同會首共三
    十一會，每會會金二萬元，甲○○隨於八十四年十二月十日第一次開標，即以標
    息六千元標得四十二萬六千元會款，應繳死會會款為五十八萬元。詎甲○○於八
    十五年一月十五日起宣佈其前開自任會首之互助會倒會停標，且自丁○○處標得
    上開互助會款之後，未繳交任何死會會款，旋即逃匿無蹤，己○○等人始知受騙
    。
二、案經被害人己○○、吳慶滕、庚○○、壬○○、辛○○、戊○○、黃登杉、子○○、丙○○、丑○○、丁○○訴請臺灣板橋地方法院檢察署檢察官偵查起訴。
    理  由
一、右揭事實，業據被告於本院審理時供承不諱，核與告訴人乙○○、丁○○等人於
    偵審中指訴情節相符，復有互助會單在卷可資佐證。本件事證明確，被告犯行堪
    以認定。
二、查被告偽造不詳活會會員名義之標單填載該等會員名字或代號及投標利息金額於
    標單上，行使冒標，依民間互助會之習慣，該標單係特定會員以一定之金額表示
    投標互助會之用意，亦即，該金額係標取會款之利息，該姓名（代號）係標取會
    款之會員，而足以表示一定用意之證明，故該標單依刑法第二百二十條第一項之
    規定，為以文書論之私文書。本件被告先後冒用不詳活會會員之名義，在標單上
    書寫其名字或代號及所出利息，表示該等會員願出所書利息金額標取會款，並持
    以行使投標而得標，使當次被冒標之會員及其他活會會員陷於錯誤而交付會金扣
    除冒標標息之會款，核其所為，係犯刑法第二百十六條、第二百二十條第一項、
    第二百十條之行使偽造（準）私文書罪及同法第三百三十九條第一項之詐欺取財
    罪。又被告詐騙丁○○任會首之互助會款，係犯刑法第三百三十九條第一項之詐
    欺取財罪。被告偽造標單後復持以行使投標，所為偽造私文書之低度行為，已為
    行使偽造私文書之高度行為所吸收，不另論罪。被告每次冒標詐欺行為，皆使各
    期活會會員陷於錯誤，而各交付會款，其詐欺對象包含當次及前次被冒標之會員
    、其他之活會會員，同時侵害多數人之財產法益，乃一行為觸犯數罪名之同種想
    像競合犯，均應從一重之詐欺取財罪處斷。又被告先後多次行使偽造私文書及詐
    欺取財之犯行，均時間緊接，犯罪構成要件相同，顯係基於概括犯意為之，為連
    續犯，應分別均依刑法第五十六條之規定以一罪論，並加重其刑。另被告所犯上
    開連續行使偽造私文書罪與連續詐欺取財罪二罪間，有方法結果之牽連關係，應
    從一重之連續行使偽造私文書罪處斷。又本件被告行使偽造私文書部分，雖未據
    起訴，惟查與起訴部分有牽連犯裁判上一罪之關係，為起訴效力所及，本院自得
    併予審判，併此敘明。爰審酌被告犯罪之動機、目的、手段，所生危害、尚未與
    告訴人就本件民事賠償成立和解，賠償告訴人之損害及坦承犯行之犯罪後態度等
    一切情狀，量處如主文所示之刑，以示懲儆。
三、至於被告所偽造之標單，均未經扣案，被告並供稱均業已於開標當日撕毀丟棄滅
    失，且依一般民間習慣，標會之後該標單亦無留存之必要，故上述標單既已滅失
    而不存在，自無從再併予宣告沒收，附此敘明。
據上論斷，應依刑事訴訟法第二百九十九條第一項前段，刑法第五十六條、第二百十
六條、第二百二十條第一項、第二百十條、第三百三十九條第一項、第五十五條，罰
金罰緩提高標準條例第一條前段，判決如主文。
本案經檢察官賴惠慈到庭執行職務
中    華    民    國      九十      年      三      月      二十      日
                                臺灣板橋地方法院刑事第五庭
                                    法  官  呂  安  樂
右正本證明與原本無異。
如不服本判決，應於判決送達後十日內向本院提出上訴狀 (應附繕本)，上訴於臺灣
高等法院。
                                    書記官  江  文  彬
中    華    民    國      九十      年      三      月      二十      日
附錄本案論罪科刑法條全文
刑法第二百十條
偽造、變造私文書，足以生損害於公眾或他人者，處五年以下有期徒刑。
刑法第二百十六條
行使第二百十條至第二百十五條之文書者，依偽造、變造文書或登載不實事項或使登
載不實事項之規定處斷。
刑法第二百二十條
在紙上或物品上之文字、符號、圖畫、照像，依習慣或特約，足以為表示其用意之證
明者，關於本章及本章以外各罪，以文書論。
錄音、錄影或電磁紀錄，藉機器或電腦之處理所顯示之聲音、影像或符號，足以為表
示其用意之證明者，亦同。
稱電磁紀錄，指以電子、磁性或其他無法以人之知覺直接認識之方式所製成之紀錄，
而供電腦處理之用者。
刑法第三百三十九條 (普通詐欺罪)
意圖為自己或第三人不法之所有，以詐術使人將本人或第三人之物交付者，處五年以
下有期徒刑、拘役或科或併科一千元以下罰金。
以前項方法得財產上不法之利益或使第三人得之者，亦同。
前二項之未遂犯罰之。


司法院資訊處製作；財團法人民間司法改革基金會備份。
